---
author: Celeste Briceño Mena
title: Estudiante del Programa de Bachillerato y Licenciatura en Sociología de la Universidad Nacional y del Programa de Bachillerato y Licenciatura en Psicología de la Universidad de Costa Rica
format:
  classic-cv-pdf: default
cvcolor: 161A21 #without `#`
bgcolor: 161A21
cvfont: fetamont #texlive fonts like raleway,fetamont,gillius,comfortaa
cvmeta:
  - title: Cargo
    left: Estudiante de tercer nivel de la carrera de Sociología
    right: San José, Costa Rica
  - title: Campo
    left: Género, Sexualidad
    right: 
  - title: Tecnologías
    left: Paquete de Office
    right: maria.briceno.mena@est.una.ac.cr - 8691 6638
execute:
  echo: false
---

```{r}
#| label: cvevents
cvevents <- function(tbl, when, what, where, details) {
  
  command_start <- "\\cvevent"
  
  res <- paste0(
    command_start, "{", tbl[[when]], "}", 
    "{", tbl[[what]], "}",
    "{", tbl[[where]], "}")
  
  tbl[[details]] <- sapply(tbl[[details]], function(x) paste0("{", x, "}", collapse = ","))
  res <- paste0(res, "{",tbl[[details]],"}")
  
  cat(res, sep = "\n")
}
```

# Resumen

Estudiante avanzada de Sociología (UNA) y Psicología (UCR) interesada en estudios de género y diversidad socio-sexual. Con experiencia en metodologías participativas (grupos focales, talleres), levantamiento de campo, diseño de encuestas y análisis cualitativo/cuantitativo. Destaca por su participación como ponente en congresos internacionales (ALAS) y el abordaje de problemáticas comunitarias y sociales desde un enfoque interseccional.

# Formación

```{r }
#| label: education
#| output: asis
tibble::tribble(
  ~degree, ~uni, ~loc, ~dates, ~details,
  "Est. Bach. Sociología", "Universidad Nacional", "Heredia, Costa Rica", "2023 - Actualidad",
  c("Cursando tercer año de la carrera"),
  
  "Est. Bach. Psicología", "Universidad de Costa Rica", "San José, Costa Rica", "2024 - Actualidad", 
  c("Cursando primer año de la carrera")
) |>
  cvevents(when = "dates", what = "degree", where = "loc", details = "details")
```

# Experiencia académica

```{r results='asis'}
#| label: experience
#| output: asis
tibble::tribble(
  ~role, ~institution, ~dates, ~tasks,
  
  "Estudiante", "Universidad Nacional", "2026", 
  c("Participación a Feria de Derechos Sexuales y Reproductivos por parte al curso \"Sociología del Cuerpo y las sexualidades\" Tema de Stand: Sexualidad entre mujeres. Estereotipos de la comunidad, practicas sexuales, ITS- ETS, cuidados sexuales"),  
  
  "Estudiante", "Universidad Nacional", "2026",
  c("Formulación de encuesta, análisis de datos encuestados y creación de gráficos y cuadros, trabajo analizar la percepción de la población estudiantil becada sobre  el monto económico y beneficios adicionales brindados"),

  "Estudiante", "Universidad Nacional", "2026",
  c("Ejecución de entrevista al movimiento social \"Hartas\""),  
   
  "Estudiante", "Universidad Nacional", "2025", 
  c("\"Identidad Lésbica en una sociedad heterocapitalista\" Revisión bibliografía, junto con analisis desde la teoría de Karl Marx sobre papel de sistemas como la  heteronormatividad y capitalismo  deshumanizan y oprimen a las mujeres de la comunidad lesbica."),
  
  "Estudiante", "Universidad Nacional", "2025", 
  c("Voces Taiwanesas: ANALIZAR LAS DIFERENCIAS Y DESAFÍOS CULTURALES EXPERIMENTADOS POR PERSONAS MIGRANTES TAIWANESES RESIDENTES EN HEREDIA Y SAN JOSÉ. Diseño y facilitación de metodologías cualitativas (grupos focales y talleres) para el análisis de redes y desafíos de integración socio-cultural en poblaciones migrantes"),
  
  "Estudiante", "Universidad Nacional", "2025",
  c("\"Reivindicación de la identidad de mujeres bisexuales en un mundo heteropatriarcal\" Revisión bibligráfica, enfoque sociológico comparativo histórico. Análisis sobre las vivencias de las mujeres bisexuales fuera del sistema normativo y dentro de la comunidad LGBTIQ+"),

  "Estudiante", "Universidad Nacional", "2024",
  c("Diseño y aplicación de instrumentos cuantitativos para evaluar el impacto socio-ambiental y la percepción sobre la calidad de recursos hídricos."),    

) |>
  cvevents(when = "dates", what = "role", where = "institution", details = "tasks")
```

# Cursos, certificados y reconocimientos

\* Excel Básico - *Universidad Estatal a Distancia*


# Congresos

```{r }
#| label: oral
#| output: asis
tibble::tribble(
  ~degree, ~uni, ~loc, ~dates, ~details,
  "Universidad Nacional", "", "XXXV Congreso Latino-Americano de Sociología", "26-31 Jul. 2026",
  c("Voices Taiwanesas: Analizar las diferencias y desafíos culturales experimentados por personas migrantes taiwaneses residentes en Heredia y San José"),
) |>
  cvevents(when = "dates", what = "degree", where = "loc", details = "details")
```

# Idiomas

```{r }
#| label: lang
#| output: asis
tibble::tribble(
  ~degree, ~uni, ~loc, ~dates, ~details,
  
  "Nivel", "", "Nativa", "",
  c("Español"),
  
  "Nivel", "", "Usuaria independiente (B2)", "",
  c("Inglés"),
  
    "Nivel", "", "Usuaria básica (A1)", "",
  c("Portugués")

) |>
  cvevents(when = "dates", what = "degree", where = "loc", details = "details")
```

# Habilidades técnicas y computacionales

```{r }
#| label: skills
#| output: asis
tibble::tribble(
  ~degree, ~uni, ~loc, ~dates, ~details,
  "Nivel", "", "Básico-Intermedio", "",
  c("MS Word",
    "MS Power Point", 
    "MS Excel", 
    "Jamovi"),

) |>
  cvevents(when = "dates", what = "degree", where = "loc", details = "details")
```

