---
title: "Recursos académicos"
format:
  html:
    toc: true
    toc-expand: false
    code-fold: false
    collapse-sections: true
    collapse-open: false
---

```{r echo=FALSE}

library(fontawesome)

```

En esta sección encontrará recursos académicos organizados en pestañas para facilitar su consulta. Incluyen materiales sobre visualización de datos, simulaciones interactivas y herramientas útiles para cursos de probabilidad, estadística e ingeniería.


## Infografías `r fontawesome::fa("chalkboard-user")`

* [Comprendiendo los valores P](docencia/Comprendiendo el valor P.pdf){target="_blank"} 


## Recursos para la construcción de gráficos `r fontawesome::fa("chart-simple")`

* [Seleccione el gráfico adecuado](https://www.data-to-viz.com/#explore){target="_blank"}

* [Evite estos errores](https://www.data-to-viz.com/caveats.html){target="_blank"}

* [Otro catálogo de visualización de datos](https://datavizcatalogue.com/ES/){target="_blank"}


## Simulaciones y visualizaciones interactivas `r fontawesome::fa("calculator")`

* [Distribuciones discretas interactivas](distribuciones-discretas.html){target="_blank"}

* [Distribuciones continuas](https://stevenggoni.github.io/distribuciones-continuas/){target="_blank"}

* [Comparación entre la distribución normal y t de Student](https://stevenggoni.github.io/normal-vs-t-student/){target="_blank"}

* [Muestreo por atributos](https://stevenggoni.github.io/Curvas-OC-AOQ-ITP/){target="_blank"}

* [Calculadora de distribuciones de probabilidad e intervalos de confianza](https://homepage.divms.uiowa.edu/~mbognar/){target="_blank"}

* [Ley de los Grandes Números](https://www.geogebra.org/m/edy5fexu){target="_blank"}

* [Teorema del Límite Central (TLC)](https://seeing-theory.brown.edu/probability-distributions/es.html#section3){target="_blank"}

* [Efecto de la asimetría sobre el TLC](https://rpubs.com/SGGoni){target="_blank"}

* Aplicación interactiva sobre los intervalos de confianza

```{r}
#| eval: false
#| include: true
# Correr en R (requiere shiny y tidyverse)

library(shiny)
library(tidyverse)

runGist("d47f4c205b531e3bed59d22b22cbfd13")

```
