---
title: "Recursos académicos"
format:
  html:
    toc: true
    toc-expand: false
    code-fold: false
    collapse-sections: true
    collapse-open: false
self-contained: true
---

```{r echo=FALSE}

library(fontawesome)

```

En esta sección encontrará recursos académicos organizados en pestañas para facilitar su consulta. Incluyen materiales sobre visualización de datos, simulaciones interactivas y herramientas útiles para cursos de probabilidad, estadística e ingeniería.

Todo el material, exceptuando aquel etiquetado como externo, es de mi autoría.


## Infografías `r fontawesome::fa("chalkboard-user")`

* [Comprendiendo los valores P](docencia/Comprendiendo el valor P.pdf){target="_blank"} 

Esta infografía presenta la definición del valor P, criterios para su interpretación y una guía para la elección del nivel de significancia ($\alpha$). 


## Simulaciones y visualizaciones interactivas `r fontawesome::fa("calculator")`

* [Distribuciones discretas interactivas](docencia/distribuciones-discretas.html){target="_blank"}

Este visualizador le permite explorar las principales distribuciones discretas y ver como cambian sus formas al modificar los parámetros. 

* [Distribuciones continuas interactivas](docencia/distribuciones-continuas.html){target="_blank"}

Es el equivalente continuo al visualizador anterior, pero además, presenta una comparación entre la distribución normal estándar ($z$) y la t-Student ($t$).

* [Curvas OC para muestreo por atributos](docencia/curvas-oc.html){target="_blank"}

Propio del campo de la ingeniería de calidad y muestreo de aceptación, este visualizador muestra las curvas características de operación (OC) de planes de muestreo por atributos.

* [Efecto de la asimetría sobre el TLC](https://rpubs.com/SGGoni){target="_blank"}

Inspirado en algunas publicaciones científicas, aquí podrá encontrar como la asimetría juega un papel ponderante en el cumplimiento del teorema del límite central (TLC). Con este, busco ayudar a "derrumbar" el mito de que el TLC siempre se cumple con $n=30$.

* [Calculadora de distribuciones de probabilidad e intervalos de confianza](https://homepage.divms.uiowa.edu/~mbognar/){target="_blank"} - Aplicación externa

De Ph.D. Matt Bognar, aquí encuentra "mini aplicaciones" con las que puede resolver ejercicios de probabilidad y estadística.

* [Ley de los Grandes Números](https://www.geogebra.org/m/edy5fexu){target="_blank"}  - Aplicación externa

Es una explicación de Rafael Pérez Laserna sobre la Ley de los Grandes Números, que incluye una simulación de un dado que nos ayuda a comprenderla. 

* [Teorema del Límite Central (TLC)](https://seeing-theory.brown.edu/probability-distributions/es.html#section3){target="_blank"}  - Aplicación externa

Uno de los pilares de la estadística frecuentista, este enlace muestra una simulación del TLC que nos permite comprender el TLC de mejor forma. 

* Aplicación interactiva sobre los intervalos de confianza

Este es un gist que al ejecutarse en R con sus respectivas librerías, despliega una aplicación local que permite comprender mejor el funcionamiento de los intervalos de confianza y como estos dependen del estimador puntual (aleatorio por el muestreo), el tamaño de muestra y el nivel de confianza seleccionado. 

```{r}
#| eval: false
#| include: true
# Correr en R (requiere shiny y tidyverse)

library(shiny)
library(tidyverse)

runGist("d47f4c205b531e3bed59d22b22cbfd13")

```

## Recursos para la construcción de gráficos `r fontawesome::fa("chart-simple")`

* [Seleccione el gráfico adecuado](https://www.data-to-viz.com/#explore){target="_blank"}

¿Qué tipo de datos tiene? Elija el tipo principal usando esta guía.

* [Evite estos errores](https://www.data-to-viz.com/caveats.html){target="_blank"}

Una colección de advertencias para la visualización de datos

* [Otro catálogo de visualización de datos](https://datavizcatalogue.com/ES/){target="_blank"}

Encuentre otros gráficos y guías para su construcción.

## Tutoriales en `r fontawesome::fa("r-project")`

### Aspectos generales

### Estadística

### Ingeniería de Calidad

* [Diagrama de Pareto](docencia/diagrama_pareto.html){target="_blank"} 