---
author: Steven García Goñi
title: Ingeniero Industrial (II-38999) y M.Sc en Estadística
format:
  classic-cv-pdf: default
cvfooter:
  left: "https://stevenggoni.github.io/"
  right: "https://github.com/StevenGGoni"
cvcolor: 331114 #without `#`
bgcolor: 9BA1AB
cvfont: raleway #texlive fonts like raleway,fetamont,gillius,comfortaa
cvmeta:
  - title: Estado
    left: Docente e investigador para la EII de la UCR
    right: San José, Costa Rica
  - title: Campo
    left: Ingeniería industrial, diseño de experimentos, estadística
    right: https://stevenggoni.github.io/
  - title: Tecnologías
    left: R/RStudio, Excel, Minitab, Phyton
    right: steven.garciagoni@ucr.ac.cr - 8774 8919
execute:
  echo: false
---

```{r}
#| label: cvevents
cvevents <- function(tbl, when, what, where, details) {
  
  command_start <- "\\cvevent"
  
  res <- paste0(
    command_start, "{", tbl[[when]], "}", 
    "{", tbl[[what]], "}",
    "{", tbl[[where]], "}")
  
  tbl[[details]] <- sapply(tbl[[details]], function(x) paste0("{", x, "}", collapse = ","))
  res <- paste0(res, "{",tbl[[details]],"}")
  
  cat(res, sep = "\n")
}
```

# Resumen

Apasionado por la estadística, la ingeniería de calidad, de manufactura y la mejora continua. Estoy siempre en búsqueda de nuevos retos así como de formas de aplicar los conocimientos adquiridos en la resolución de problemas y oportunidades de mejora. 

Mis áreas de interés académico son el diseño estadístico de experimentos, la estadística industrial, la ingeniería de calidad y sus aplicaciones. Además de aplicaciones de Machine learning en la industria. 

Entre mis pasatiempos se encuentra la literatura, en especial el realismo ruso.  

# Educación

```{r }
#| label: education
#| output: asis
tibble::tribble(
  ~degree, ~uni, ~loc, ~dates, ~details,
  "M.Sc. en Estadística", "Universidad de Costa Rica", "San José, Costa Rica", "2020 - 2025",
  c("Tesis: Algoritmo para la reducción de tratamientos en diseños experimentales con mezclas de vértices extremos, basado en la recuperación de la forma regular de un simplex",
    "Graduación con honores"),
  
  "Lic. en Ingeniería Industrial", "Universidad de Costa Rica", "San José, Costa Rica", "2012 - 2020", 
  c("Trabajo Final de Graduación: Desarrollo de una materia prima para alimentos, a partir de granos germinados, basado en diseño de experimentos", 
    "Trabajo aprobado con honores")
) |>
  cvevents(when = "dates", what = "degree", where = "loc", details = "details")
```

# Experiencia profesional

```{r results='asis'}
#| label: experience
#| output: asis
tibble::tribble(
  ~role, ~institution, ~dates, ~tasks,
  "Docente universitario e investigador", "UCR | Escuela de Ingeniería Industrial", "Mar. 2022 - Actualidad", 
  c("Docente de los cursos de Probabilidad y estadística, Ingeniería de Calidad, Diseño de experimentos básico, Diseño de experimentos avanzado y otros relacionados con estadística multivariada y Machine Learning", 
    "Docente de cursos extracurriculares y de extensión docente en temas como: Excel como herramienta para la automatización de tareas repetitivas, Metrología aplicada a la toma efectiva de decisiones y Métodos cuantitativos para la Mejora de procesos (MCMP)",
    "\\href{https://vinv.ucr.ac.cr/sigpro/web/researchers/115790137}{Investigador asociado} en tópicos relativos a la estadística e ingeniería industrial", 
    "Docente tutor y asesor de Trabajos Finales de Graduación de la Escuela de Ingeniería Industrial",
    "Miembro de distintas comisiones de la EII, incluyendo Acción Social y Asuntos Estudiantiles"),
  
  "Instructor - Servicios profesionales (bajo demanda)", "School of Medical Devices (SMD)", "2024 - Actualidad", 
  c("Invención y creación del material pedagógico formativo concerniente al curso Caraterización de Procesos con Diseño de Experimentos", 
    "Instructor del curso: Applied Statictics for Medical Device Industry", 
    "Instructor del curso: Process Characterization with DoE"),
  
  "Investigador asociado", "CIOdD | UCR | HiVOS", "Mar. 2023 - Dic. 2023", 
  c("Construcción y diseño del Plan de Operaciones estadísticas y sus principales indicadores de VIH para Costa Rica", 
    "Levantamiento de procesos y procedimientos actuales a nivel de flujo de datos y actividades asociadas para las principales operaciones estadístiacs en VIH"),
  
  "Consultor", "FUNDES | PROCOMER", "Dic. 2021",  
  c("Auditoría de segunda parte y presencial a tres PyME de Costa Rica para aplicar el diagnóstico de cumplimiento en la Norma AS9100D: REquisitos para las organizaciones de aviación, espacio y defensa"),
  
  "Servicios profesionales (bajo demanda)", "", "2021 - Actualidad", 
  c("Programación de herramientas en VBA en MS Excel para finanazas, RRHH, supervisión de producción, control de calidad y contabilidad", 
    "Programación de aplicaciones web interactivas en Shiny, incluyendo conexión con bases de datos",
    "Mantenimiento de herramientas programadas"),
  
  "Miembro del CTN 061: Aeroespacial", "INTECO", "Mar. 2020 - Jun. 2023",
  c("Desarrollo y revisión de los trabajos de normalización en el campo aeroespacial, incluyendo la adaptación de aproximadamente 21 normas internacionales"), 
  
  "Consultor y analista de datos", "Dr. Max, Centro de Salud", "Dic. 2020 - May. 2021", 
  c("Analista de datos (R y RStudio)",
    "Proyección y modelado por series de tiempo de las ventas (R y RStudio)", 
    "Limpieza y actualización de base de datos (PostgreSQL)", 
    "Asesor del equipo de gerencia general, finanzas y RRHH en temas estratégicos y operativos"),
  
  "Ingeniero de mejora continua", "TechShop Internacional, S.A.", "Nov. 2018 - Mar. 2021",  
  c("Diseño y mejora de procesos", 
    "Creación y actualización de indicadores de desempeño (KPI)", 
    "Automatización de tareas repetitivas con VBA y R",
    "Administración y programación de evento (Worflows) en el sistema SytelineERP"), 
  
  "Gestor de calidad (AS9100)", "TechShop Internacional, S.A.", "Ene. 2016 - Mar. 2021",  
  c("Creación, implementación, mantenimiento y actualización del Sistema de Gestión de Calidad AS9100C (Aeroespacial) e ISO 9001:2008, siendo la tercer empresa en obtener esta certificación a nivel nacional", 
    "Creación, implementación, mantenimiento y actualización del Sistema de Gestión de Calidad AS9100D (Aeroespacial) e ISO 9001:2015, migrando de la versión anterior de la norma", 
    "Auditor interno principal del Sistema de Gestión de Calidad",
    "Diseño y capacitación de los auditores internos de la organización",
    "Capacitación de la mayoría de procedimientos e instructivos de la organización"), 
  
  "Asistente de consultoría", "UCR | MIDEPLAN | PRONAMYPE", "Set. 2016 - Jul. 2017", 
  c("Evaluación del PRONAMYPE", 
    "Levantamiento de procesos", 
    "Diseño y ejecución de instrumentos de medición (encuestas y grupos focales)"),
  
  "Asistente de cursos", "UCR - Escuela de Ingeniería Industrial", "Ago. 2017 - Dic. 2018", 
  c("Curso Ingeniería de Manufactura", 
    "Curso Investigación de operaciones avanzada", 
    "Curso Diseño de experimentos básico",
    "Curso Distribución y localización de instalaciones")
) |>
  cvevents(when = "dates", what = "role", where = "institution", details = "tasks")
```

# Cursos, certificados y reconocimientos

\* Inglés intermedio - alto (B2) - *Universidad de Costa Rica*

\* Competencias Digitales para la Docencia - *Universidad de Costa Rica*

\* Calibración de sonómetros - *LACOMET (LCM)*

\* Participación CTN 061 Aeroespacil - *INTECO*

\* Scrum Foundation - *CertiProf*

\* MongoDB - *UDEMY*

\* Machine Learning - R y Phyton para Data Science - *UDEMY*

\* Técnicas estadísticas para la gestión ambiental - *Universidad de Costa Rica*

\* Auditor interno AS9100C e ISO 9001:2008 - *TechShop Internacional, S.A.*

\* Auditor interno AS9100D e ISO 9001:2015 - *TechShop Internacional, S.A.*



# Publicaciones

```{r }
#| label: publications
#| output: asis
tibble::tribble(
  ~degree, ~uni, ~loc, ~dates, ~details,
  "Universidad de Costa Rica", "", "Tesis", "2025",
  c("\\href{https://www.kerwa.ucr.ac.cr/items/9f121a2f-9871-4d27-b7cf-3efc8fb30494}{Algoritmo para la reducción de tratamientos en diseños experimentales con mezclas de vértices extremos, basado en la recuperación de la forma regular de un simplex}"),
  
  "Revista de Iniciación Científica", "",  "Artículo", "2024", 
  c("\\href{https://doi.org/10.33412/rev-ric.v10.1.4001}{Diseño de parcelas divididas para el desarrollo de una harina mejorada y funcional de granos germinados de lenteja o arveja}"), 
  
  "UNICIENCIA", "", "Artículo",  "2023", 
  c("\\href{http://dx.doi.org/10.15359/ru.37-1.19}{Efectos del sexismo hacia las mujeres sobre la autoeficacia y desempeño en matemática de los hombres: Modelos de ecuaciones estructurales desde la teoría del sexismo ambivalente}"),
  
  "Universidad de Costa Rica", "", "Trabajo Final de Graduación", "2019", 
  c("\\href{https://repositorio.sibdi.ucr.ac.cr/items/3d1cf307-1bb7-4af0-a70a-e241a2b3481f}{Desarrollo de una materia prima para alimentos, a partir de granos germinados, basado en diseño de experimentos}"),
  
  "MIDEPLAN", "", "Informe final", "2017", 
  c("\\href{https://repositorio-snp.mideplan.go.cr/bitstream/handle/123456789/159/EE.07.01-RE.pdf?}{Evaluación del Programa Nacional de Apoyo a la Microempresa y la Movilidad Social (PRONAMYPE) del Ministerio de Trabajo y Seguridad Social}")
) |>
  cvevents(when = "dates", what = "degree", where = "loc", details = "details")
```

# Charlas

```{r }
#| label: oral
#| output: asis
tibble::tribble(
  ~degree, ~uni, ~loc, ~dates, ~details,
  "Universidad de Costa Rica", "", "Grupo de Ingeniería Aeroespacial", "22 Jun. 2023",
  c("Calidad y Normalización en la Industria Aeroespacial"),
) |>
  cvevents(when = "dates", what = "degree", where = "loc", details = "details")
```

# Habilidades computacionales

```{r }
#| label: skilss
#| output: asis
tibble::tribble(
  ~degree, ~uni, ~loc, ~dates, ~details,
  "Nivel", "", "Avanzado", "",
  c("R y RStudio",
    "Minitab", 
    "MS Excel (VBA)"),
  
  "Nivel", "", "Intermedio", "",
  c("Phyton",
    "Git",
    "Markdown",
    "LaTeX",
    "Jamovi"),
  
  "Nivel", "", "Básico", "",
  c("AutoDesk Fusion 360",
    "SQL",
    "MongoDB", 
    "PowerBI")
) |>
  cvevents(when = "dates", what = "degree", where = "loc", details = "details")
```