---
title: "Diseño factorial completo $2^{5}$ en $2^{1}$ bloques en `R`"
date: today
format:
  html:
    toc: true
    toc-depth: 3
    collapse-sections: true
execute:
  warning: false
  message: false
---

# Librerías

```{r}
library(tidyverse)
library(FrF2)
library(broom)
library(flextable)
```

# Introducción

Para realizar un diseño factorial completo $2^5$ (32 combinaciones) dispuesto en bloques, podemos utilizar la interacción de mayor orden ($ABCDE$) como contraste definidor de bloqueo.

Al confundir $ABCDE$ con los bloques, sacrificamos la estimación de esta interacción de 5 factores a cambio de aislar la variabilidad por bloques. En este ejemplo, replicamos el experimento 2 veces ($N = 64$ corridas) distribuidas en 4 bloques de tamaño 16.

```{r}

A <- B <- C <- D <- E <- c(-1, 1)

# Base completa 2^5
diseno_base <- tidyr::expand_grid(A, B, C, D, E)

# Experimento replicado con confusión de ABCDE
diseno <- diseno_base |> 
  rbind(diseno_base) |> 
  dplyr::mutate(ABCDE = A*B*C*D*E) |> 
  dplyr::arrange(ABCDE) |> 
  dplyr::mutate(Bloque = factor(c(rep(1, 16), 
                                  rep(3, 16), 
                                  rep(2, 16), 
                                  rep(4, 16)))) |> 
  dplyr::select(-ABCDE) # Se elimina el contraste tras asignar bloques

diseno

```

Recuerde que el diseño se ejecuta en orden aleatorio, en este caso, intrabloque. 

```{r}

# Aleatorización intrabloque
set.seed(123)
diseno <- diseno |> 
  dplyr::group_by(Bloque) |> 
  dplyr::slice_sample(prop = 1) |> 
  dplyr::ungroup()

diseno

```


# Análisis del modelo

Trabajemos con el diseño creado con `R base`, agreguemos una respuesta ficticia, solo a modo de ejemplo.

```{r}

R <- rnorm(64, 30, 2)

resultados <- cbind(diseno, R)

```

Ajustamos el modelo saturado. Al estar Bloque definido como factor (3 GL), se absorbe la variación correspondiente a $ABCDE$, por lo que la interacción A:B:C:D:E resulta inestimable (aparece como NA / 0 GL), demostrando la confusión deseada.

```{r}

modelo1 <- lm(R ~ Bloque + A*B*C*D*E, 
              data = resultados)

broom::tidy(modelo1) |> 
  dplyr::mutate(across(where(is.numeric), ~ round(., 2))) |> 
  flextable::flextable()

broom::tidy(aov(modelo1)) %>% 
  dplyr::mutate(across(where(is.numeric), ~ round(., 2))) |>  
  flextable::flextable()

```

Algunos resultados gráficos:

```{r}
# Modelo auxiliar sin el factor Bloque (solo los 5 factores de 2 niveles)
# porque las funciones no dejan más de dos niveles
modelo_graficos <- lm(R ~ A*B*C*D*E, data = resultados)

FrF2::DanielPlot(modelo_graficos) # gráfico de daniel
FrF2::MEPlot(modelo_graficos) # Efectos principales
FrF2::IAPlot(modelo_graficos) # Efectos de interacción

```

Para un gráfico de Pareto

```{r}

efectos <- coef(modelo1)[-c(1, 2, 3, 4, 35)]  # quitamos intercepto, bloques y ABCDE
df_efectos <- data.frame(
  factor = names(efectos),
  efecto = abs(efectos))

ggplot(df_efectos, aes(x = reorder(factor, efecto), y = efecto)) +
  geom_bar(stat = "identity", fill =  "darksalmon") +
  coord_flip() +
  labs(x = "Factor/Interacción", y = "Magnitud del efecto",
       title = "Pareto de efectos factoriales") +
  theme_bw()

```

¿Qué nos falta?

Pues eliminar todo aquello que no aporte al modelo, esta es una forma de hacerlo automático, pero en DdE puede ser más valioso hacerlo paso a paso.

```{r}
#forzando que el bloque siempre sea parte del modelo
modelo_final <- step(modelo1, 
                     direction = "backward", 
                     scope = list(lower = ~ Bloque, 
                                  upper = formula(modelo1)), 
                     trace = 0)

broom::tidy(modelo_final) %>% 
  dplyr::mutate(across(where(is.numeric), ~ round(., 2))) %>% 
  flextable::flextable()

broom::tidy(aov(modelo_final)) %>% 
  dplyr::mutate(across(where(is.numeric), ~ round(., 2))) %>% 
  flextable::flextable()

```
