---
title: "Solución: Ejercicio Integrador: Pruebas de hipótesis e intervalos de confianza"
subtitle: "Cátedra de II-0306 Probabilidad y Estadística"
author: "Ing. Steven García Goñi"
format: html
self-contained: true
toc: true
toc-depth: 2
number-sections: true
lang: es
execute: 
  warning: false
  message: false
editor: visual
---

# Librerías

```{r}

library(tidyverse)

```

# Enunciado

Una empresa utiliza dos proveedores de materia prima (Acero Inoxidable 304) para un proceso de manufactura. Cada proveedor ha enviado 20 piezas para ser sometidas a una prueba de tracción (Mpa).

El suplidor que ofrezca mayor media será el seleccionado. Si ambos son estadísticamente iguales se decidirá por otras variables (como económicas, distancia, tiempos de entrega, etc).

# Datos

```{r}

proveedor_A <- c(501.9274, 495.0801, 501.021, 505.5986, 509.8922, 
                 501.3304, 503.8653, 498.2751, 501.0132, 491.5641, 
                 493.7679, 501.2815, 503.0563, 491.6516, 496.7806, 
                 501.3209, 500.6065, 499.1927, 510.4843, 504.5014)

proveedor_B <- c(505.243, 495.27, 494.9515, 488.8753, 495.1143, 
                 497.0515, 491.1054, 477.6504, 493.4068, 478.8903, 
                 488.6042, 484.9166, 488.9433, 497.9492, 483.8777, 
                 491.5368, 507.64, 480.591, 491.6382, 483.3232)

```

# ¿Puedo usar Prueba de hipótesis e IC?

Para usarlo en el caso de la media debo cumplir al menos, uno de dos requisitos:

-   Que la población sea una normal

-   Que el tamaño de muestra sea suficiente para cumplir el TLC.

Comprobemos si nuestros datos se parecen a la normal

```{r}

data.frame(proveedor_A, proveedor_B) %>% 
  tidyr::pivot_longer(1:2, 
                      names_to = "Proveedor", 
                      values_to = "Valores") %>% 
  ggplot2::ggplot(aes(Valores, fill = Proveedor)) +
  geom_histogram(bins = 5, color = "black") + 
  labs(x = "Tracción (MPa)",
       y = "Frecuencia") +
  scale_fill_brewer(palette  = "Dark2") +
  facet_grid(~Proveedor, scales = "free_x") +
  theme_bw() +
  theme(legend.position = "none")


```

Aproximadamente, con base en la forma del histograma y tomando en cuenta la cantidad de datos, se puede decir que si provienen de una distribución normal.

# Gráfico de cajas y bigotes

Con el gráfico podemos concluir dos cosas:

-   Parece que la media si es diferente (Pero nos falta una prueba de hipótesis)

-   Parece que las varianzas no son iguales, nótese en los RIC (Pero también nos falta una prueba de hipótesis).

```{r}

boxplot(proveedor_A, proveedor_B, 
        col = "darkred",
        main = "Boxplot", 
        xlab = "Proveedor", 
        ylab = "Tracción (MPa)")

```

# Prueba de igualdad de varianzas

Se confirma la sospecha que ambas varianzas no son iguales. Note que esto es consecuencia del valor de $\alpha$ seleccionado (0.07). Cambie este valor y observe.

```{r}

var.test(x = proveedor_A,
         y = proveedor_B, 
         ratio = 1,
         conf.level = 0.93)

```

# Prueba de 2 medias

Según esta prueba las medias son diferentes, por lo que resulta en la elección del proveedor A.

```{r}

t.test(x = proveedor_A,
       y = proveedor_B,
       mu = 0, 
       var.equal = FALSE, # resultado de la prueba anterior
       conf.level = 0.93)

```
