---
title: "Diseño factorial completo $2^k$ en `R`"
date: today
format:
  html:
    toc: true
    toc-depth: 3
    collapse-sections: true
execute:
  warning: false
  message: false
---

# Librerías

Al inicio de todas las clase se colocarán las librerías que se van a utilizar para el desarrollo de los casos.

```{r}

library(tidyverse)
library(FrF2)
library(broom)
library(flextable)

```

# Introducción

Diseñar un experimento factorial es bastante simple, y hacerlo en `R` no es la excepción. En particular, a mi me gusta usar el `tidyverse` para casi todo.

Por lo general se parte de una matriz de diseño y con base en ella se trabaja con variables codificadas.

Supongamos una situación en la que interesa diseñar un experimento factorial $2^4$\$2\^4\$.

```{r}

A <- B <- C <- D <- c(-1, 1)

diseno <- tidyr::expand_grid(A, B, C, D)

diseno

```

Lo anterior corresponde a un diseño factorial $2^4$, pero sin réplicas. Para replicarlo, se puede usar `rbind()` o alguna función compuesta que lo genere.

En este caso, vamos a replicarlo 2 veces.

```{r}

diseno <- rbind(diseno, diseno)

diseno

```

Finalmente, solo nos falta aleatorizarlo

```{r}

diseno <- diseno[order(sample(1:32)), ]

```

Con esto, tenemos un diseño factorial generado $2^4$, con lo cual se puede expandir a otras cantidades de factores y niveles.

Este diseño también se puede relizar con liberías, por ejemplo usando `FrF2`.

```{r}

FrF2::FrF2(nruns = 2^4, 
           nfactors = 4, 
           replications = 2, 
           blocks = 1,
           randomize = TRUE)

```

No obstante, este tipo de librarias, a título personal, no me encantan. ¿Pueden deducir por qué?

Trabajemos con el diseño creado con `R base`, agreguemos una respuesta ficticia, solo a modo de ejemplo.

```{r}

R <- rnorm(32, 30, 2)

resultados <- cbind(diseno, R)

```

Se procede con el análisis

```{r}

modelo1 <- lm(R ~ A*B*C*D, 
              data = resultados)

broom::tidy(modelo1) %>% 
  dplyr::mutate(across(where(is.numeric), ~ round(., 2))) %>% 
  flextable::flextable()

broom::tidy(aov(modelo1)) %>% 
  dplyr::mutate(across(where(is.numeric), ~ round(., 2))) %>% 
  flextable::flextable()

```

Algunos resultados gráficos:

```{r}

FrF2::DanielPlot(modelo1) # gráfico de daniel
FrF2::MEPlot(modelo1) # Efectos principales
FrF2::IAPlot(modelo1) # Efectos de interacción

```

Para un gráfico de Pareto

```{r}

efectos <- coef(modelo1)[-1]  # quitamos intercepto
df_efectos <- data.frame(
  factor = names(efectos),
  efecto = abs(efectos))

ggplot(df_efectos, aes(x = reorder(factor, efecto), y = efecto)) +
  geom_bar(stat = "identity", fill =  "darksalmon") +
  coord_flip() +
  labs(x = "Factor/Interacción", y = "Magnitud del efecto",
       title = "Pareto de efectos factoriales") +
  theme_bw()

```

¿Qué nos falta?

Pues eliminar todo aquello que no aporte al modelo, esta es una forma de hacerlo automático, pero en DdE puede ser más valioso hacerlo paso a paso.

```{r}

modelo_final <- step(modelo1, direction  = "backward")

broom::tidy(modelo_final) %>% 
  dplyr::mutate(across(where(is.numeric), ~ round(., 2))) %>% 
  flextable::flextable()

broom::tidy(aov(modelo_final)) %>% 
  dplyr::mutate(across(where(is.numeric), ~ round(., 2))) %>% 
  flextable::flextable()

```
