---
title: "Ejercicios resueltos: Intervalos de confianza y pruebas de hipótesis"
date: today
format:
  html:
    toc: true
    collapse-sections: true
execute:
  warning: false
  message: false
---

# Librerías

Aquí se enlistan todas las librerías que se van a utilizar durante la resolución de estos ejercicios.

Recuerde que, de no tenerlos instalado, debe hacerlo.

```{r}

library(samplingbook)
library(BSDA)
library(EnvStats)

```

# Pruebas de hipótesis e intervalos de confianza

## Para medias

### Ejemplo 01

```{r}

ej01 <- c(263.159, 309.995, 237.145, 270.551, 306.858, 279.408, 295.008, 
          326.719, 305.023, 295.736, 292.73, 243.248, 303.176, 294.263, 
          290.109, 279.716, 239.869, 282.608, 315.649, 259.649, 223.975, 
          333.141, 261.072, 312.211, 296.722)

BSDA::z.test(x = ej01, 
             mu = 275, #Ho
             conf.level = 0.95,
             alternative = "two.sided", # bilateral
             sigma.x = 30) # var conocida


```

### Ejemplo 02

```{r}

t.test(x = ej01, 
       mu = 275, 
       conf.level = 0.95, 
       alternative = "two.sided") 

```

### Ejemplo 03

```{r}

ej03 <- c(43047.902, 43003.054, 44033.682, 44617.979, 40341.941, 
          39706.334, 41643.008, 41265.756, 43216.151, 39004.942, 
          41384.962, 41210.716, 40236.298, 40703.158, 39773.312,
          41100.646)

t.test(x = ej03, 
       mu = 45000, 
       conf.level = 0.95, 
       alternative = "greater") # greater = inferior, less = superior

```

### Ejemplo 04

```{r}

ej04_M1 <- c(103.371, 110.136, 102.679, 102.387, 107.033, 
             100.321, 109.539, 105.526, 102.164, 102.284)

ej04_M2 <- c(98.358, 103.286, 101.273, 97.24, 102.727, 
             102.3, 100.342, 100.88, 104.718, 106.056)

t.test(x = ej04_M1, 
       y = ej04_M2, 
       mu = 0,
       var.equal = TRUE, # Varianzas iguales
       conf.level = 0.95,
       alternative = "two.sided") 

```

### Ejemplo 05

```{r}

ej05_G1 <- c(5.139, 2.445, 6.3, 5.946, 6.057, 
             6.016, 4.95, 9.761, 3.041, 2.881)

ej05_G2 <- c(5.067,  4.51,  5.457,  4.373,  5.723,  
             5.535,  5.091,  4.958,  5.651,  5.256,  
             5.449,  5.416,  5.654)

t.test(x = ej05_G1, 
       y = ej05_G2, 
       mu = 0,
       var.equal = FALSE, # Varianzas diferentes
       conf.level = 0.95,
       alternative = "two.sided") 

```

### Ejemplo 06

```{r}


ej06_A <- c(6.869, 4.569, 5.281, 6.927, 8.349, 7.352, 5.265, 
            4.654, 5.506, 5.844, 6.809, 7.659, 4.268, 7.573, 
            5.241, 7.849, 8.276, 6.2, 5.782, 6.616, 6.919, 
            7.508, 4.994, 5.68, 7.922)

ej06_B <- c(4.431, 3.722, 3.127, 1.176, 1.525, 3.004, 3.864, 
            4.336, 3.293, 3.193, 4.277, 1.476, 1.8, 3.409, 
            3.916, 2.709, 0.97, 3.649, 4.113, 4.548, 1.28, 
            1.211, 2.189, 0.778, 4.42)

ej06_dif <- ej06_A - ej06_B

# Usando pruebas pareadas

t.test(x = ej06_A, 
       y = ej06_B, 
       mu = 0,
       conf.level = 0.99,
       paired = TRUE)

# Usando la diferencia entre muestras

t.test(x = ej06_dif, 
       mu = 0, 
       conf.level = 0.99)

```

## Para proporciones

### Ejemplo 07

```{r}

ej07 <- c(0, 0, 0, 0, 0, 0, 0, 0, 0, 1, 0, 0, 0, 0, 0, 1, 
          1, 0, 0, 0, 0, 0, 0, 0, 0, 0, 0, 0, 0, 0, 0, 0, 
          1, 0, 1, 0, 1, 0, 0, 1, 0, 0, 1, 0, 0, 0, 1, 1, 
          0, 0, 1, 0, 0, 0, 0, 0, 1, 0, 0, 0, 0, 1, 0, 0, 
          0, 0, 0, 0, 0, 0, 0, 0, 0, 0, 0)

intentos <- sum(ej07)

intentos

prop.test(x = 13, # success / éxitos
          n = 75, # trials / intentos
          p = 0.10, # probabilidad de éxito
          conf.level = 0.95,
          alternative = "two.sided") 

```

### Ejemplo 08

```{r}

prop.test(x = c(82, 47), # éxitos para cada par 1, 2 
          n = c(120, 90), # intentos para cada par 1,2
          p = NULL, # es null, porque lo que interesa es contrastar si son ='s
          conf.level = 0.95,
          alternative = "two.sided",
          correct = FALSE)

```

## Para varianzas

### Ejemplo 09

```{r}

ej09 <- c(355.622, 355.238, 355.438, 355.09, 355.303, 354.455, 
          354.641, 355.370, 354.932, 354.616, 354.05, 354.762, 
          354.112, 356.055, 354.849, 355.657, 354.778, 355.054, 
          354.789, 355.528)

EnvStats::varTest(x = ej09, 
                  conf.level = 0.95, 
                  sigma.squared = 0.5,
                  alternative = "less")

```

### Ejemplo 10

```{r}

var.test(x = ej04_M1, 
         y = ej04_M2, 
         ratio = 1, #Ho
         conf.level = 0.95, 
         alternative = "two.sided")

```

### Ejemplo 11

```{r}

var.test(x = ej05_G1,
         y = ej05_G2, 
         ratio = 1, #Ho
         conf.level = 0.95, 
         alternative = "two.sided")

```

# Tamaño de muestra para estimación por intervalos

## Ejemplo 12

- Para población infinita

```{r}

samplingbook::sample.size.mean(e = 3, # precisión
                               S = 5.6, # desviación de la población
                               N = Inf, # población infinita
                               level = 0.95)

```

- Para población finita

```{r}

samplingbook::sample.size.mean(e = 3, # precisión
                               S = 5.6, # desviación de la población
                               N = 50, # población finita
                               level = 0.95)

```

## Ejemplo 13

- Para población infinita

```{r}

samplingbook::sample.size.prop(e = 0.08,
                               P = 0.5, # proporción esperada
                               N = Inf,
                               level = 0.95)

```

- Para población finita

```{r}

samplingbook::sample.size.prop(e = 0.08,
                               P = 0.5, # proporción esperada
                               N = 350,
                               level = 0.95)

```

# Potencia estadística

Para el primer ejemplo desarrollado en clase sobre este tema, se puede obtener de esta manera, con `R Base`.

> Recuerde redondear hacia arriba

```{r}

power.t.test(n = NULL, # ausente, se va a estimar
             delta = 0.01, # tamaño del efecto
             sd = 0.0035,
             power = 0.85, # potencia
             sig.level = 0.01, # alpha
             type = "two.sample", # tipo de t.test
             alternative = "two.sided") # tipo de H1


```

Se requieren 6 muestras para cada instrumento de medición, es decir, 12 en total.

A continuación se muestra un forma de obtener el tamaño de muestra vía potencia estadística para cada una de las pruebas de hipótesis que se estudian en el curso.

Todos los casos desarrollados son hipotéticos, no están ligados a un ejemplo o contexto.

## Para una media

```{r}

power.t.test(n = NULL, # ausente, se va a estimar
             delta = 0.01, # tamaño del efecto
             sd = 0.0035,
             power = 0.85, # potencia
             sig.level = 0.01, # alpha
             type = "one.sample", # tipo de t.test
             alternative = "two.sided") # tipo de H1

```

## Para dos medias

```{r}

power.t.test(n = NULL, # ausente, se va a estimar
             delta = 0.01, # tamaño del efecto
             sd = 0.0035,
             power = 0.85, # potencia
             sig.level = 0.01, # alpha
             type = "two.sample", # tipo de t.test
             alternative = "two.sided") # tipo de H1

```

## Para una proporción

```{r}

power.prop.test(n = NULL, 
                p1 = 0.6,         # Expected proportion
                p2 = 0.5,         # Null hypothesis proportion
                power = 0.8,      # Desired power
                sig.level = 0.05, # Significance level
                alternative = "two.sided")

```

Aunque `power.prop.test()` se diseñó principalmente para comparar dos proporciones, puedes simular una prueba de una proporción comparando una proporción esperada (`p1`) contra una proporción de referencia (`p2`) como si fueran dos "grupos", donde uno representa la hipótesis nula.

Tome en cuenta que el resultado obtenido es para UNA proporción. Solo hay un grupo.

## Para dos proporciones

```{r}

power.prop.test(n = NULL, 
                p1 = 0.4,         # Proportion in group 1
                p2 = 0.6,         # Proportion in group 2
                power = 0.8,      # Desired power
                sig.level = 0.05, # Alpha level
                alternative = "two.sided")

```
